【裁判字號】    98,訴,1863
【裁判日期】    990831
【裁判案由】    給付貨款
【裁判全文】
臺灣桃園地方法院民事判決              98年度訴字第1863號
原      告  浩昇開發科技股份有限公司
法定代理人  丙○○
訴訟代理人  劉大正律師
被      告  異能科技股份有限公司
法定代理人  丁○○
訴訟代理人  呂翊丞律師
複  代理人  蕭俊龍律師
            蔡宜真律師
上列當事人間請求給付貨款事件，於民國99年8 月11日辯論終結
，本院判決如下：
    主  文
被告應給付原告新台幣壹佰零陸萬柒仟捌佰伍拾元及自民國九十
八年十月十日起至清償日止，按年息百分之五計算之利息。
原告其餘之訴駁回。
訴訟費用由被告負擔百分之七十三，餘由原告負擔。
    事實及理由
一、原告起訴主張：被告先後於民國97年1 月15日，同時向原告
    訂購鋅極極柄自動焊接機（下稱焊接機）、鋅極極片裁切機
    （下稱裁切機）、鎳極極片包FILM封合機（下稱封合機）共
    3 台機器（下稱系爭買賣契約）。其中焊接機部分：雙方約
    定之金額為新台幣（下同）2,614,500 元，原告於97年4 月
    15日交貨，被告於98年1 月間完成驗收，原告並交付98年1
    月21日、金額784,350 元之統一發票（下稱第1 張統一發票
    ）與被告，被告則簽發票號為CLA0000000號，發票日為98年
    6 月15日，面額為784,350 元之支票1 紙（下稱第1 紙支票
    ）以支付該焊接機之尾款。又就裁切機部分：雙方約定之金
    額為945,000 元，原告亦於97年4 月15日交貨，被告於98年
    3 月間完成驗收，原告並交付98年3 月23日、金額283,500
    元之統一發票（下稱第2 張統一發票）與被告，被告則簽發
    票號為CLA0000000號，發票日為98年6 月30日，面額為283,
    500 元之支票（下稱第2 紙支票）1 紙以支付該裁切機之尾
    款。而就封合機部分：雙方約定之金額為1,323,000 元，原
    告於97年4 月25日交貨，被告於98年9 月間完成驗收，原告
    並交付98年9 月3 日、金額396,900 元之統一發票（下稱第
    3 張統一發票）與被告，被告則因惡性倒閉，未能簽發發票
    以支付該封合機之尾款。故原告爰依據買賣關係提起本件訴
    訟。至被告抗辯焊接機部分業經兩造解除契約，然被告既已
    完成驗收，並簽發第1 紙支票以為付款，原告並未給付遲延
    或給付不能，被告自不得主張解除契約。至原告取回該焊接
    機部分係因被告於98年7 、8 月間因經營困難，經被告內部
    員工自救會通知原告取回該焊接機，並約定待渠等於98年9
    月25日清償積欠原告之貨款完畢後，原告應將該焊接機返還
    ，原告乃於98年9 月4 日取回該焊接機。該焊接機重達數百
    公斤，若未經被告同意，被告員工豈有可能放行？至被告若
    主張原告搬走焊接機之行為為侵權行為，自應就原告有侵權
    之故意過失加以證明，亦應證明取回機器之現值。而就封合
    機部分，若被告抗辯未完成驗收，原告豈會交付第3 張統一
    發票，而被告又豈會將該統一發票持向國稅局申報？為此，
    爰依據買賣關係提起本件訴訟，並聲明以：被告應給付原告
    1,464,750 元，並自支付命令狀送達被告之翌日起至清償日
    止，按年息百分之5 計算之利息。
二、被告則以：被告確曾向原告訂購前述3 台機器，依照兩造之
    採購合約，被告已就此3 套設備，給付前3 期款（即百分之
    七十部分），合計為3,417,750 元，尚餘百分之三十之驗收
    款1,464,750 元未給付。後被告即就其中兩套設備（焊接機
    及裁切機）之驗收款1,067,850 元，以開立支票方式為給付
    。惟因被告之後無力兌現，原告遂於98年9 月4 日派員自行
    將焊接機取回，此有被告公司保全紀錄、順安保全人員乙○
    ○及被告員工甲○○等可證。後被告為請求原告返還該遭取
    走之焊接機，又於97年9 月7 、8 兩日各分別匯入5 萬元至
    原告帳戶，欲藉此表達給付之誠意，然遲至今日仍難與原告
    協議，請求其返還被告所訂購之機器。被告雖原向原告訂購
    三套機器設備金額含稅合計4,882,500 元，然扣除原告自行
    取回之焊接機（含稅金額：2,614,500 元）後，被告僅須給
    付剩餘兩套設備之貨款含稅金額合計為2,268,000 元。而因
    被告前已給付原告3,417,750 元，故結算後，被告不僅未積
    欠原告任何貨款，反而是原告有1,149,750 元之不當得利。
三、不爭執事項：
(一)、被告前於97年1 月15日向原告訂購鋅極極柄自動焊接機、鋅
    極極片裁切機、鎳極極片包FILM封合機等三套機械設備，其
    含稅價格分別為2,614,500 元、945,000 元、1,323,000 元
    ，合計為4,882,500 元（含稅），並分別簽訂合約書共3 份
    為證，而均於該3 份合約書第4 條、第10條規定以：「付款
    辦法：甲方（即被告）支付乙方（即原告）貨款之條款如下
    Ａ、第一期貨款（訂金）：總價之20％…簽約後10天內。Ｂ
    、第二期貨款（設計款）：總價之20％…設計完成後10天內
    。Ｃ、第二期貨款（交機款）：總價之30％…現票當月結30
    天。Ｄ、第三期貨款（驗收款）：總價之30 ％ …現票當月
    結60天。」、「驗收：Ａ、本設備依報價式樣內容進行驗收
    ，乙方（即原告）需滿足合約要求並通過後即算驗收完成，
    甲方（即被告）需依規定付乙方（即原告）驗收款。…」等
    語。
(二)、被告業已依上開約定給付原告前3 期款項即總價之70％合計
    3,417,750 元（含稅），而僅就鋅極極柄自動焊接機、鋅極
    極片裁切機、鎳極極片包FILM封合機各餘有總價30％之驗收
    款784,350 元、283,500 元、396,900 元（均含稅），合計
    1,464,750 元（含稅）未為給付。又原告業已就上開3 筆驗
    收款，分別開立日期為98年1 月21日、98年3 月23日、98年
    9 月3 日，號碼為DU00000000號、EU00000000號、HU000000
    00號之統一發票3 紙。
(三)、嗣鋅極極柄自動焊接機、鋅極極片裁切機等兩套機器設備業
    經兩造驗收完畢，被告為支付驗收款而分別簽發付款人均為
    上海商業儲管銀行中壢分行、面額為784,350 元及283,500
    元（總計金額為1,067,850 元）、發票日為98年6 月15日及
    98年6 月30日、票號為CLA0000000號、CLA0000000號之支票
    兩紙（下稱系爭支票）交付予原告收執，惟因被告無力支付
    系爭支票票款，原告於98年9 月4 日17時許逕行派員至被告
    公司處取回鋅極極柄自動焊接機（此節經被告公司保全人員
    甲○○記錄於當日之保全勤務日報表）；其後，原告於98年
    9 月28日執系爭支票為提示結果，均遭以存款不足為由未獲
    付款。
(四)、被告曾分別於98年9 月7 日、98年9 月8 日各匯款5 萬元至
    原告設於兆豐國際商業銀行北中壢分行、帳號為0000000000
    0 號之帳戶，合計10萬元，並據此請求原告返還鋅極極柄自
    動焊接機未果。
四、本院判斷：本件原告主張被告向其購買系爭3 台機器後，尚
    餘1,464,750 元未為給付，爰依據系爭買賣契約請求被告給
    付尾款，然此為被告堅決否認，並以前揭情詞置辯，是本件
    之爭點乃在於：1 、封合機是否業經兩造驗收完成？即原告
    得否依約請求被告給付該設備之驗收款396,900 元（含稅）
    ？2 、原告取回焊接機之真意為何？被告有無理由主張解除
    兩造間關於「鋅極極柄自動焊接機」之契約，而以該設備之
    全部價格2,614,500 元（含稅）抵銷其應給付之驗收款？茲
    論述如下：
(1)、本件原告主張焊接機、裁切機及封合機皆已驗收完成之事實
    ，雖為被告所否認，然依據被告之員工甲○○於本院作證時
    已陳稱：「原告確實在97年、98年間出售給被告3 台機器。
    後來我們有付第1 、第2 筆款項，驗收的時候支付尾款，第
    3 台部分因為有問題沒有通過我的驗收，第1 台是鋅極極片
    裁切機有通過、第2 台是鋅極極柄自動焊接機有問題，但是
    可以暫時驗收，問題部分繼續處理。第3 台是封合機完全不
    能驗收。後來這3 台機器中，原告搬回去第2 台（即焊接機
    ），第1 、第3 台都還在我們公司。」等語（參見本院卷宗
    第58頁反面），顯然兩造間所簽訂之系爭買賣契約，被告就
    原告出售之系爭3 台機器，尚有驗收程序合格後，被告始應
    負擔給付尾款之義務，故原告尚須證明系爭3 台機器均已經
    被告驗收完成後，始得請求被告給付尾款。再查，證人甲○
    ○前述主張核與原告提出且為被告不爭執為被告法定代理人
    所發出形式均為真正之電子郵件信函所載內容：「‧‧‧為
    確保可支付您的設備款，提出確定可兌現之付款處理方式如
    下：1 、應支付設備款新台幣1,067,850 ，(1)784,350 （原
    已開6/15/09 到期之期票）(2)283,500 （原已開6/30/09 到
    期之期票）2 、擬分為兩次匯款支付(1)、9/5/09匯款支付50
    ﹪貨款為NT53 3,925(2)10/5/09 匯款支付剩餘50﹪貨款為NT
    」（參見本院卷宗第131 頁）等文相符，且被告亦曾就此2
    筆尾款，分別簽發第1 、2 紙支票以為支付，顯然原告出售
    予被告之系爭3 台機器中，就焊接機、裁切機部分確實已完
    成驗收程序，被告即應給付尾款1,067,850 元無誤。至於就
    原告主張之第3 台機器部分，證人甲○○業已陳稱：「第3
    台封合機完全不能驗收。」，且被告亦未曾就第3 台封合機
    部分表示願意付款或簽發支票以為付款，則原告就此機器業
    經被告驗收之情自應負擔舉證責任，然原告卻未能舉出其他
    有利之證據以供本院審酌，自應認原告此部分主張，於事實
    不符。
(2)、原告取回焊接機之行為顯與留置權之要件不符，係屬侵權行
    為：
、經查，原告並不否認其曾自被告公司取回其所售予被告之焊
    接機，然其主張取回該機器係經過被告公司員工自救會同意
    取回而行使留置權等語。惟按，所謂物權非依法律規定不得
    創設之意係指：1 、不得創設法律不認許之新種類物權。2
    、不得創設與物權法定內容相異之物權。而按留置權之行使
    ，需具備三要件：1 、債權須已至清償期而不為清償者。2
    、債權之發生須與該動產有牽連之關係者。3 、其動產非因
    侵權行為而占有者。現被告雖就系爭三台機器尚有驗收款未
    予支付，但系爭3 台機器自原告出賣並交付予被告後，其所
    有權即一併移轉予被告。姑不論原告遲無法證明係經何人同
    意而取回該焊接機，員工自救會是否有代理被告公司同意原
    告取回機器之權限，已非無遺。故本件原告取回焊接機之行
    為，顯然因無法證明得被告之同意而應構成侵權行為，職此
    ，此部分事實即與留置權之要件相左，原告主張其取回焊接
    機之行為係為行使留置權，亦屬無據。
、再按「因故意或過失，不法侵害他人之權利者，負損害賠償
    責任。」、「負損害賠償責任者，除法律另有規定或契約訂
    有訂定外，應回復他方損害發生前之原狀。」民法第184 條
    第1 項前段、第213 條第1 項分別定有明文。原告所為之侵
    權行為既為未經被告同意取回前述焊接機，則被告得請求原
    告損害賠償之方式應為請求原告返還取走之該台焊接機，始
    與法文相符，被告抗辯原告應負擔損害賠償責任，應賠償被
    告1,830,150 元，即屬無據，從而，被告抗辯以此金額對原
    告得請求被告給付之價款為抵銷，亦無足採。而被告以原告
    取走機器後，至今仍未返還予被告，抗辯原告之行為造成被
    告公司無法使用該機器，核其行為已構成民法之給付不能，
    故被告得依民法第226 條第1 項規定，向原告主張損害賠償
    。另因原告之情形符合民法226 條給付不能之情形，故被告
    以本訴訟中提出之書狀表示解除契約，並請求原告回復原狀
    ，返還被告就該機器已支付之價款合計共1,830,150 元，並
    以此金額對原告得請求被告給付之款項為抵銷等語，然查，
    原告既已完成焊接機與裁切機之給付義務，且經被告驗收通
    過乙節，已如前述，而被告喪失占有係因原告嗣後之侵權行
    為，則被告抗辯原告給付不能部分，亦與事實不符。而被告
    另依179 條規定，向原告請求返還其占有焊接機之不當利得
    ，惟原告占有該焊接機縱確屬不當得利，被告亦僅得請求原
    告返還所取走之焊接機，被告以該焊接機之價值認即為原告
    應返還之利得，亦與法不符，被告就此部分為抵銷之抗辯，
    洵無足採。
五、綜上，原告依系爭買賣契約之法律關係，請求被告給付焊接
    機及裁切機之費用1,067,850 元，及自支付命令狀繕本送達
    翌日起98年10月10日起至清償日止，按年息百分之5 計算之
    利息，為有理由，應予准許，至原告另請請求被告應給付封
    合機之尾款部分，應該部分機器尚未完成驗收，故此部分請
    求於法無據，應予駁回。至被告抗辯焊接機因遭原告取回，
    爰依據侵權行為損害賠償、不當得利之法律關係、給付不能
    之損害賠償主張以原告應給付被告之金額為抵銷，因被告僅
    得請求原告返還焊接機，而非請求金錢損害賠償故此部分抵
    銷之抗辯，亦屬無據，併此敘明。
六、結論：本件原告之訴為一部有理由，一部無理由，依民事訴
    訟法第78條，判決如主文。
中    華    民    國    99    年    8     月    31    日
                  民事第三庭    法  官  陳清怡
以上正本係照原本作成
如對本判決上訴，須於判決送達後20日內向本院（地址：桃園縣
桃園市○○路120號）提出上訴狀
中    華    民    國    99    年    8     月    31    日
                                書記官  王奐淳

司法院資訊處製作；財團法人民間司法改革基金會備份。
